臺灣苗栗地方法院民事判決
                                      109年度訴字第226號
原      告  吳光輝  
被      告  朱龍政  
上列當事人間請求分割共有物事件，本院於民國110 年5 月4 日
言詞辯論終結，判決如下：
    主  文
兩造所共有坐落苗栗縣○○鄉○○段0000地號土地分割如附圖二
即苗栗縣苗栗市地政事務所民國110 年2 月1 日土地複丈成果圖
所示編號F 部分、面積36.85 平方公尺，由兩造按應有部分比例
各2 分之一維持共有；編號I 部分、面積176.43平方公尺，分歸
被告所有；編號J 部分、面積176.43平方公尺，分歸原告所有。
訴訟費用由被告負擔二分之一，餘由原告負擔。
    事實及理由
壹、程序方面按不變更訴訟標的，而補充或更正事實上或法律上
    之陳述者，非為訴之變更或追加，民事訴訟法第256 條定有
    明文。本件原告訴之聲明自起訴時起，迄至言詞辯論終結時
    ，雖有變更其分割方案，然分割共有物之訴，法院本得基於
    公平原則，決定適當之方法分割，而不受兩造分割方案聲明
    之拘束；是原告之聲明縱有變更，亦未影響其本件請求之訴
    訟標的為共有物分割。故原告就分割方案之變更，應認僅屬
    更正事實上之陳述，揆諸上開法規，應屬合法。
貳、實體方面
一、原告主張：坐落苗栗縣○○鄉○○段○○○○段○0000地號土地（下
    稱系爭土地）為兩造所共有，應有部分比例均為2分之1 。
    兩造就系爭土地並無不分割之協議，系爭土地依法並無不得
    分割之限制，亦無因物之使用目的而不能分割，因兩造就分
    割方法無法於起訴前達成協議，爰依法訴請裁判分割共有物
    。又系爭土地東側鄰被告所有田地及工廠，被告可沿東側道
    路進出，西側則需提供路寬3 公尺之道路供坐落同段1066地
    號土地（下稱1066土地）之建物通行使用，為發揮系爭土地
    最大利用價值，請求本院依附圖一即苗栗縣苗栗市地政事務
    所（下稱苗栗地政）民國109 年8 月27日土地複丈成果圖所
    示方案分割系爭土地（下稱原告方案）等語。並聲明：兩造
    共有系爭土地，應分割如附圖一所示，編號F 部分面積36.8
    5 平方公尺，由兩造按應有部分比例各二分之一維持共有；
    編號G 部分、面積176.43平方公尺，分歸原告取得；編號H 
    部分，面積176.43平方公尺，分歸被告取得。
二、被告則以：系爭土地東側之同段1064地號土地（下稱1064土
    地）為被告所有，但1064土地與系爭土地相連部分並無道路
    可通行，為使兩造均有道路得以通行，主張以南北方向分割
    系爭土地，請求本院依附圖二即苗栗地政110 年2 月1 日（
    複丈日期110 年1 月19日）土地複丈成果圖所示方案分割系
    爭土地，編號F 部分、面積36.85 平方公尺，由兩造按應有
    部分比例各二分之一維持共有；編號I 部分、面積176.43平
    方公尺，分歸被告取得；編號J 部分、面積176.43平方公尺
    ，分歸原告取得（下稱被告方案）等語，資為抗辯。
三、按各共有人，除法令另有規定外，得隨時請求分割共有物。
    但因物之使用目的不能分割或契約訂有不分割之期限者，不
    在此限；分割之方法不能協議決定，或於協議決定後因消滅
    時效完成經共有人拒絕履行者，法院得因任何共有人之請求
    ，命以原物分配於各共有人，民法第823 條第1 項、第824
    條第2 項第1 款前段分別定有明文。原告主張系爭土地為兩
    造所共有，應有部分比例均為2 分之1 ，系爭土地並無因物
    之使用目的不能分割之情形，共有人間亦無不分割之約定，
    兩造就分割方法未於起訴前達成協議等情，業據其提出土地
    登記第一類謄本、地籍圖謄本等件為證（見本院卷第39、23
    頁），且為被告所未爭執，自堪信為真實。揆諸前揭法條規
    定，原告訴請裁判合併分割系爭土地，並無不合。至因系爭
    土地使用分區雖為特定農業區，惟其使用分區為甲種建築用
    地，尚無農業發展條例之限制，附此敘明。
四、按法院裁判分割共有物定其分配時，應兼顧全體共有人之利
    益，符合公平原則，斟酌各共有人之利害關係並共有物之性
    質、價格、利用價值及經濟效用決之（最高法院84年度台上
    字第1538號判決意旨參照）。準此，請求分割共有物之訴，
    法院應依民法第824 條之規定，斟酌共有人之意願，共有物
    之性質、經濟效益及全體共有人之利益，為公平適當之分配
    。經查：
（一）系爭土地上有一戶三合院建物（其中一部分為被告家族之
      宗祠，並設有外牆有鐵皮屋相連，下稱系爭建物）現供被
      告使用，系爭建物屋齡約為70-80 年；系爭土地北側相鄰
      之1066土地上有3 層樓透天建物，並非兩造所有，前開土
      地再往北有1064、1065土地，其上有部分柏油路空地，可
      通連省道128 線，而同段1064地號土地上有被告所有之工
      廠（下稱系爭工廠）；系爭土地西側部分現有最窄寬約1
      公尺之水泥空地供步行通過至公路；系爭土地南側相鄰之
      同段1068地號土地，亦有系爭建物之一部分坐落，前開土
      地南側部分鋪有柏油道路，往西可通連至省道128 線，系
      爭土地與前開土地交界處有寬約30公分之水溝，可供系爭
      建物排水；系爭土地東側亦有寬約30公分之水溝，供兩造
      排水等情，有本院勘驗筆錄及現場照片在卷可參（見本院
      卷第77-86 頁），且為兩造所未爭執，堪信為真實。
（二）按分割之方法不能協議決定，或於協議決定後因消滅時效
      完成經共有人拒絕履行者，法院得因任何共有人之請求，
      命為下列之分配：1.以原物分配於各共有人。但各共有人
      均受原物之分配顯有困難者，得將原物分配於部分共有人
      。2.原物分配顯有困難時，得變賣共有物，以價金分配於
      各共有人；或以原物之一部分分配於各共有人，他部分變
      賣，以價金分配於各共有人。以原物為分配時，如共有人
      中有未受分配，或不能按其應有部分受分配者，得以金錢
      補償之，民法第824 條第2 、3 項分別定有明文。次按法
      院裁判分割共有物，若係以原物分割，原則上應按其應有
      部分為分配，且該應有部分係以經登記者為準，如共有人
      中有不能按其應有部分受分配者，得以金錢補償之，民法
      第824 條規定甚明( 最高法院93年度台上字第1797號判決
      意旨參照) 。是依民法物權編之規定，請求分割共有物，
      以原物分配於各全部共有人為原則，例外於各共有人均受
      原物之分配顯有困難者，方得將原物分配於部分共有人，
      而以金錢補償。
（三）本院審酌被告所主張之被告方案即如主文第1 項，各共有
      人分得之土地面積，符合各共有人按應有部分比例計算所
      能取得之面積，又各共有人分得之土地地形均尚完整，其
      分割線已盡可能垂直規劃，而不至過於傾斜，亦有利於各
      共有人將來規劃、利用，俾以增加各自所取得土地之經濟
      價值，且兩造均得透過如附圖二所示編號F 坐落系爭土地
      之部分，而有寬約3 公尺之共有土地作為道路使用，而可
      對外通行，較不易衍生後續糾紛。相對比原告方案，僅原
      告所分得之部分得以與預留道路用地之部分相鄰使用，被
      告則難以通行，況原告分割方案中，預留作為道路之面積
      達36.85 平方公尺，並由兩造按應有部分共有，如僅原告
      1 人得以使用道路，不啻使被告提供其所有之18.425平方
      公尺土地，供原告1 人所使用，對被告甚為不利。又觀附
      圖一，系爭建物坐落系爭土地共267.34平方公尺等節，可
      知系爭建物占坐落系爭土地高達69% （計算式：267.34/3
      89.71 ×100=69% ，小數點以下四捨五入），則不論原告
      或被告方案，都使原告無可避免地取得有系爭建物所坐落
      之土地，但系爭建物既已屋齡高達70-80 年，經濟價值已
      低，而原告又自願將分得之部分土地上之系爭建物拆除等
      語（見本院卷第98頁）。是雖採被告方案，將使原告取得
      之如附圖二所示編號J 部分上有部分系爭建物坐落，但原
      告仍得以自行拆除，不影響原告就其所分得土地之使用與
      整體規劃。何況原告所分得之系爭土地南側，距離省道之
      連通更為便利，故雖被告方案，未必如原告方案分割之方
      正，但仍使兩造利益更為衡平。此外，原告表示其欲留3
      公尺路是留給1066地號土地之訴外人朱吳雄，但他也搞不
      清楚確切姓氏等語（見本院卷第166 頁），則其在乎之分
      割方式是留3 公尺路供1066地號土地所有人通行，然而被
      告方案，亦保留3 公尺道路通連至1066土地，而使1066土
      地可通行至公路，亦符合原告之需求，顯然原告並無反對
      被告方案之理由，即使採行被告方案，亦符合原告之分割
      意向；何況原告所欲保留之通路，係其連姓氏都弄不清楚
      之第三人，既非兩造，與兩造土地之分配無涉，實難以此
      作為本件分割方法之考量，原告此部分主張實難採認。綜
      上，被告方案已充分考量共有物之性質、價格、利用價值
      及經濟效用，促進系爭土地之整體規劃運用，應堪採認。
（四）按以原物為分配時，因共有人之利益或其他必要情形，得
      就共有物之一部分仍維持共有，民法第824 條第4 項定有
      明文。又分割共有物，以消滅共有關係為目的。法院裁判
      分割共有土地時，除因該土地內部分土地之使用目的不能
      分割（如為道路）或部分共有人仍願維持其共有關係，應
      就該部分土地不予分割或准該部分共有人成立新共有關係
      外，應將土地分配於各共有人單獨所有（最高法院69年台
      上字第1831號判例參照）。查被告方案中，兩造繼續維持
      共有之部分為編號F 部分，面積36.85 平方公尺，而此部
      分為將來作為道路使用，可通行至公路，繼續維持共有可
      使兩造減少將來通行權之糾紛，而屬因系爭土地內部土地
      之使用目的不能分割，揆諸前揭判例，應使兩造繼續按應
      有部分比例各2 分之1 維持共有。至依被告方案，兩造取
      得之土地並無明顯價值差距，亦係依照兩造應有部分比例
      為分割，無原物不能分割之情形，並無價值差距而需衍生
      金錢找補問題。
五、綜上所述，依被告方案分割，兩造既均已各自按其應有部分
    比例分配足額面積，綜合系爭土地之經濟效用、共有人之意
    願及最大利益之均衡等情，認為採取如被告方案，堪稱允當
    ，爰諭知如主文第一項所示。
六、本件事證已臻明確，兩造其餘攻擊防禦方法及舉證，經審酌
    後，認對本件判決結果不生影響，爰均不予逐一論述，附此
    敘明。
七、末按分割共有物訴訟，核其性質，兩造本可互換地位，原告
    提起本訴雖依法有據，然被告之應訴實因法律規定所不得不
    然，是本件訴訟費用如由敗訴當事人負擔，顯失公平。故本
    院認由兩造依原應有部分之比例負擔訴訟費用，較為公允，
    爰判決如主文第2 項所示。
八、訴訟費用負擔之依據：民事訴訟法第80條之1。
中　　華　　民　　國　 110　　年　　6 　　月　　25　　日
                  民事第一庭  法　官　何星磊
以上正本係照原本作成
如對本判決上訴，須於判決送達後20日內向本院提出上訴狀。
如委任律師提起上訴者，應一併繳納上訴審裁判費。
                              書記官　李宜娟
中　　華　　民　　國　 110　　年　　6 　　月　　30　　日